【裁判字號】    97,上易,414
【裁判日期】    971223
【裁判案由】    返還價金等
【裁判全文】
臺灣高等法院臺中分院民事判決         97年度上易字第414號
上  訴  人      振發建設股份有限公司
法定代理人兼下
一人訴訟代理人  乙○○
兼送達代收人    丙○○
被  上  訴  人  甲○○
上列當事人間請求返還價金等事件，上訴人對於中華民國97年9
月24日臺灣彰化地方法院第一審判決（97年度訴字第605號）提
起上訴，本院於97年12月9日言詞辯論終結，茲判決如下：
    主  文
上訴駁回。
第二審訴訟費用由上訴人負擔。
    事實及理由
一、被上訴人主張：伊於民國（下同）95年6月11日與上訴人簽
    訂「點金墅」預售屋買賣契約，購買上訴人丙○○所有坐落
    彰化縣鹿港鎮○○段3628之22地號其中81.86平方公尺土地
    及其上由上訴人振發建設股份有限公司（下稱振發公司）所
    興建之建物181平方公尺，總價金新台幣（下同）500萬元，
    約定應於96年4月20日前完工，伊自95年6月12日起已陸續支
    付80萬元予上訴人。詎訂約後，上開土地於95年7月19 日遭
    上訴人丙○○之債權人張振土聲請原法院以95年度執全字第
    1514號為假扣押查封登記，違反買賣契約第19條之約定，嚴
    重影響伊之權利，伊先後於95年9月28日、10月11日、10月
    23日以存證信函定期催告上訴人解決，然上訴人仍未解決，
    伊嗣另又發現上開興建中之未登記建物於95年9月29日遭上
    訴人振發公司之債權人翁金興、許銓明聲請原法院以95年度
    執全字第1663號為假扣押查封，亦違反買賣契約第19條之約
    定。96年5月19日，兩造曾於代書處達成協議，上訴人允諾
    伊於完工交屋後再一併繳款，伊並支付期間利息，詎料，待
    擬定協議書欲簽定時，上訴人反悔，避不見面，未依協議條
    件履行。伊遂於95年9月22日以郵局存證信函對之行使不安
    抗辯權，主張上訴人應擔保如期交屋過戶，伊則由銀行擔保
    代償價金。然上訴人任其超過約定完工日期，而違反契約第
    9條第1款之約定。伊遂於96年7月3日以存證信函通知上訴人
    解除兩造間之買賣契約，並請上訴人於7日內出面處理違約
    事宜，上訴人迄今猶未處理，伊特再以本件起訴狀繕本送達
    上訴人為解除兩造間買賣契約之意思表示，依買賣契約第21
    條第1項之約定，上訴人應賠償伊以房地總價額百分之十五
    計算之違約金即75萬元，連同上開伊已支付之價金80萬元，
    共計155萬元。又伊並無上訴人所稱同意延後工期、未按期
    繳交工程款等情事，伊於系爭土地被假扣押後，尚因不知情
    而於95年7月20日依約按期繳交工程款，另上訴人與伊協商
    之條件對伊不利，伊因而未簽署等情，爰依履行契約等之法
    律關係提起本件訴訟，聲明求為命上訴人給付伊155萬元，
    及自起訴狀繕本最後送達上訴人之翌日起至清償日止，按年
    息百分之五計算遲延利息之判決（原審判決上訴人等應給付
    被上訴人110萬元本息，駁回被上訴人其餘之訴，未據聲明
    不服，已告確定）。
二、上訴人則以：兩造於上開預售屋工程遲延後迭經協商，被上
    訴人亦同意將完工期限延後並給付當期工程款，詎被上訴人
    嗣後反悔，拒絕依協議履行且未給付所欠工程款，則被上訴
    人既已違約在先，自不得再請求伊負違約責任。伊公司倒閉
    後，秉持誠意與買戶協調、和解，其他買戶同意繳交工程款
    ，伊待假扣押撤銷後便將土地及房屋過戶給其他買戶，然，
    被上訴人對伊為上開催告時，已遲繳1期工程款，而系爭建
    物尚只蓋到2樓，未至可過戶之程度。又伊於原審言詞辯論
    期日雖未到場，但曾於督促程序之階段提出聲明異議狀，表
    明上開糾葛，是原審判決驟以伊視同自認而予判決，自非適
    法等語，資為抗辯。
三、原審法院審理後，斟酌被上訴人之主張及攻擊方法之結果，
    認被上訴人依約請求上訴人等給付110萬元（返還價金80萬
    元、違約金30萬元）及自起訴狀繕本送達翌日即97年8月26
    日起至清償日止，按週年利率5%計算之法定遲延利息，自無
    不合，應予准許；其餘逾此金額之請求，即無理由，應予駁
    回。而為被上訴人一部勝訴、一部敗訴之判決。並依被上訴
    人之陳明，酌定相當之擔保金額為准予假執行之宣告。上訴
    人不服，提起上訴，聲明求為判決：(一)原判決不利於上訴
    人部分廢棄。(二)上廢棄部分，駁回被上訴人於原審之訴。
    (三)第一、二審之訴訟費用均由被上訴人負擔。被上訴人則
    答辯聲明求為判決：(一)上訴駁回。(二)第二審訴訟費用由
    上訴人負擔。
四、兩造不爭執之事項
(一)兩造確有簽訂上開房地買賣契約。契約第5條約定：「房地
    總價：本契約房地總價合計新台幣伍佰萬元整」、第9條約
    定：「開工及取得使用執照期限：一、本預售屋之建築工程
    應在民國95年4月20日之前開工，民國96年4月20日之前完成
    主建物、附屬建物及使用執照所定之必要設施，並取得使用
    執照。但有下列情事之一者，得順延其期間：(一)因天災地變
    等不可抗力之事由，致賣方不能施工者，其停工期間。(二)因
    政府法令變更或其他非可歸責於賣方之事由發生時，其影響
    期間。二、賣方如逾前款期限未開工或未取得使用執照者，
    ……」、第19條約定：「產權糾紛之處理：一、本契約房地
    ，賣方保證產權清楚、絕無一物數賣或無權占有他人土地等
    情事。訂約後發覺有上述糾紛致影響買方權利時，買方得定
    相當期間催告賣方解決，倘逾期賣方仍未解決時，買方得解
    除本契約，雙方並同意依第21條違約之處罰規定處理。二、
    ‥‥」、第21條約定：「違約之處罰：賣方違反第8條、第9
    條第2款及第19條第1款、第2款規定者，買方得解除本契約
    ，解決時賣方應將買方已繳之房地價款，及遲延利息全部退
    還買方外，並應同時賠償房地總價款百分之十五之違約金，
    但該賠償之金額超過已繳價款者，則以已繳價款為限。二、
    ……」。
(二)被上訴人已給付總計共80萬元之價款予上訴人等。
(三)系爭土地及房屋，有上開遭假扣押查封登記之情事，惟，嗣
    已撤銷假扣押。
(四)被上訴人有寄發上開各存證信函予上訴人，上訴人亦有收受
    。
五、查被上訴人主張之上開事實，業據其提出買賣契約書，土地
    謄本、建物謄本各乙份，與存證信函四件為證。上訴人於本
    院準備程序中到庭，亦不諱言其公司因財務困難倒閉於遭債
    權人查封後，被上訴人在95年10月23日以郵局存證信函為催
    告時，房屋只蓋至二樓，而系爭房屋應完成四樓始可過戶等
    事實。雖上訴人指被上訴人於上開房地遭查封後僅依約繳納
    價款一期，其後各期價款則未付乙節，為被上訴人所不爭執
    。惟按當事人之一方應向他方先為給付者，如他方之財產於
    訂約後顯形減少，有難為對待給付之虞時，如他方未為對待
    給付或提出擔保前，得拒絕自己之給付，此為民法第256條
    所明定，斯即所謂之不安抗辯。又兩造買賣契約第19條第1
    款約定，本契約房地，賣方保證產權清楚，絕無一物數賣或
    無權占有他人土地等情事，訂約後發覺有上述糾紛致影響買
    方權利時，買方得定相當期間催告賣方解決，倘賣方逾期仍
    未解決，買方得解除契約，依據第21條違約之處罰規定處理
    。經查，上訴人丙○○所有上開土地遭台灣台中地方法院95
    年度執全字第1514號假扣押查封登記，已違反買賣契約第19
    條之約定，無法過戶移轉登記予被上訴人，影響被上訴人之
    權利，經其於95年9月28日、95年10月11日、95年10月23日
    定期催告上訴人解決，然均未解決；又上訴人振發建設股份
    有限公司所興建之未登記建物於95年9月29日遭其債權人翁
    金興、許銓明執行假扣押，被上訴人於95年10月23日以上開
    存證信函為不安抗辯，主張上訴人應為擔保得完成房屋之建
    築並為過戶，其則同意由銀行擔保付款，上訴人亦未能為上
    開擔保給付，而逾期不能完成建築，則被上訴人於96年7月3
    日通知上訴人聲明解除兩造間之買賣契約，並請上訴人於七
    日內出面處理違約事宜，均不獲置理，則被上訴人再以本件
    起訴狀繕本送達上訴人為解除兩造間買賣契約之意思表示，
    於法並無不合，本件買賣契約既已合法解除，依買賣契約第
    21條第1款之約定，上訴人除應將前已收之價金八十萬元退
    還被上訴人外，並應支付被上訴人違約金。惟按約定之違約
    金額過高者，法院得減至相當之數額；民法第252條定有明
    文，上開買賣契約第21條第1款之違約金，係約定以房地總
    價額（五百萬元）百分之十五為據，經核算為七十五萬元，
    本院審酌上訴人違約之情節、被上訴人已支付之價款等事由
    ，認為兩造約定之違約金額顯然過高，應酌減為三十萬元始
    相當，被上訴人逾此金額之請求，應予駁回。
六、綜上所述，被上訴人依約請求上訴人等給付110萬元（返還
    價金八十萬元、違約金30萬元）及自起訴狀繕本送達翌日即
    民國97年8月26日起至清償日止，按週年利率5%計算之法定
    遲延利息，自無不合，應予准許；其餘逾此金額之請求，即
    無理由，應予駁回。原審法院因而為被上訴人一部勝訴之判
    決，命上訴人給付，依法院無不合。上訴意旨仍執陳詞，指
    摘原判決對其不利部分為不當，求予廢棄改判，為無理由，
    應予駁回。
七、據上論結，本件上訴為無理由，依民事訴訟法第449條第1項
    、第78條、第85條第1項前段，判決如主文。
中    華    民    國    97    年    12    月    23    日
                  民事第三庭    審判長法  官  陳照德
                                      法  官  曾謀貴
                                      法  官  朱  樑
以上正本係照原本作成。
不得上訴。
                                      書記官  陳妙瑋
中    華    民    國    97    年    12    月    24    日
                                                      Ａ


司法院資訊處製作；財團法人民間司法改革基金會備份。
